臺灣臺北地方法院民事判決
111年度訴字第1641號
原      告  葉靜玉  
            黃可歆  
共      同
訴訟代理人  王聖傑律師
複代理人    劉庭恩律師
被      告  永豐商業銀行股份有限公司

法定代理人  陳嘉賢  
訴訟代理人  諶鴻達  
上列當事人間請求返還不當得利事件，本院於民國111年6月29日
言詞辯論終結，判決如下：
    主  文
原告之訴及假執行之聲請均駁回。
訴訟費用由原告負擔。
    事實及理由
一、原告主張：
　㈠訴外人葉姍姍積欠被告債務，被告遂向本院民事執行處聲請
    扣押原告所有於第三人統一證券集保帳戶内之股票(含國光
    生8千股、世紀鋼3千股，下稱系爭股票），並由本院民事執
    行處以民國109年11月2日北院忠109司執庚字第105355號函
    委由臺銀綜合證券鳳山分公司代為拍賣，淨得款新臺幣(下
    同）880,652元，並由被告分配獲償（下稱系爭強制執行事
    件）。因系爭股票係由原告與葉姍姍各提供本金三分之一，
    由葉姍姍代為購買，故名義上雖為葉姍姍所有，實則葉姍姍
    僅有系爭股票三分之一股權，而股票係屬不完全有價證券，
    為動產之一種，其占有僅具有推定效力，就實質所有權仍須
    視實際出資而定之，則系爭股票三分之二股權之實質所有權
    仍分屬原告，是被告於系爭強制執行事件聲請拍賣系爭股票
    ，致原告所有系爭股票三分之二股權一併被拍賣而受有損害
    ，被告則無法律上原因受有利益，又被告取得利益及原告所
    受損害，均係因系爭強制執行事件之同一原因關係，而有因
    果關係，自應構成不當得利。況原告並不知悉系爭股票被執
    行，更遑論有為葉姍姍清償之意思。是被告於系爭強制執行
    事件拍賣程序中受有拍賣原告所有系爭股票價金之利益各29
    3,551元（計算式：880,652/3=293,551），自應如數返還。
　㈡爰依民法第179條規定，提起本訴。並聲明：
　⒈被告應給付原告葉靜玉293,551元，及自起訴狀繕本送達翌日
    起至清償日止，按週年利率5%計算之利息。
　⒉被告應給付原告黃可歆293,551元，及自起訴狀繕本送達翌日
    起至清償日止，按週年利率5%計算之利息。
　⒊願供擔保，請准宣告假執行。
二、被告則以：
　㈠被告係依對葉姍姍取得之債權憑證聲請強制執行，被告依法
    取得執行名義後並未有消滅或妨礙被告對葉姍姍請求之事由
    ，則被告對葉姍姍之債權透過系爭強制執行事件受償，即屬
    有法律上之原因而受利益，原告指摘被告不當得利，顯有違
    誤。又依一般證券開戶人與證券公司間所簽立之委託買賣及
    證券集中保管契約約定，委託人領回所送交集中保管之有價
    證券時，證券公司得以同種類同數量之有價證券返還之，另
    委託人以證券公司名義所送存集中保管之有價證券，依委託
    人帳簿記載餘額分別共有。因此統一證券集保帳戶所示送存
    集中保管之各家公司股票，乃係由證券開戶人即執行債務人
    葉姍姍委託統一證券，以統一證券之名義送存集中保管。是
    就所集中保管之股票而言，其直接占有人為集保公司，統一
    證券則為股票之間接占有人，至證券開戶人葉姍姍並未實際
    占有股票，而係本於委託買賣證券及集中保管之契約關係，
    委由第三人即證券公司以證券公司名義送存集中保管，證券
    開戶人與其他證券開戶人，共同取得對證券公司名下所送存
    集保之股票之分別共有權利。其股票委託保管之法律關係，
    應存在於統一證券與簽約之委託人即執行債務人葉姍姍間；
    且依債權契約相對性原則，證券集保帳戶對統一證券所為之
    股票交易指示，亦僅係本於證券交易帳戶名義人即執行債務
    人葉姍姍之代理人地位，所為之股票交易指示，其法律行為
    之效果，仍應歸葉姍姍取得，原告實無從以任何理由主張其
    為系爭股票之所有權人。
　㈡原告固稱其各提供三分之一本金，並借用葉姍姍帳戶代為購
    買系爭股票，而應各享有三分之一股份權利；惟縱令原告主
    張出資股票買賣借名登記屬實，然該借名登記性質上亦僅具
    債權效力，原告僅得依借名契約之法律關係，請求葉姍姍返
    還系爭股票所有權或債務不履行損害賠償之債權，尚難遽認
    系爭股票之所有權人為原告，是原告請求被告返還不當得利
    ，要屬無據。
　㈢並聲明：
　⒈原告之訴駁回。
　⒉如受不利判決，願供擔保，請准宣告免為假執行。
三、得心證之理由：　
　㈠按無法律上之原因而受利益，致他人受損害者，應返還其利
    益；民法第179條定有明文。不當得利可區分為「給付型之
    不當得利」與「非給付型不當得利」等2類型，前者係基於
    受損人之給付而發生之不當得利，後者乃由於給付以外之行
    為（受損人、受益人、第三人之行為）或法律規定或事件所
    成立之不當得利。給付型不當得利中，所謂給付，係指有意
    識地，並基於一定目的而增加他人財產，強調「給付目的指
    向」，以決定給付關係之當事人為何；而非給付型之不當得
    利中之「權益侵害之不當得利」，則係指侵害取得本應歸屬
    於他人權益內容而受利益，致他人受損害，欠缺正當性，亦
    即以侵害行為取得應歸屬他人權益內容之利益，而從法秩序
    權益歸屬之價值判斷上不具保有利益之正當性之情形。由於
    侵害歸屬他人權益之行為，本身即為無法律上之原因，主張
    依此類型之不當得利請求返還利益者（即受損人），固無庸
    就不當得利成立要件中之無法律上之原因舉證證明，惟仍須
    先舉證受益人取得利益，係基於受益人之「侵害行為」而來
　　，必待受損人舉證後，受益人始須就其有受利益之法律上原
    因，負舉證責任，方符舉證責任分配之原則（最高法院100
　　年度台上字第899號、105年度台上字第1990號、109年度台
    上字第763號、109年度台上字第1456號判決意旨參照）。經
    查：
　⒈本件原告主張被告經由系爭強制執行事件程序，拍賣系爭股
    票以受償其對葉姍姍之債權，係以侵害行為取得權益內容本
    應歸屬於原告之利益，致原告受有損害，應屬於「非給付型
    之不當得利」，雖原告無庸就不當得利成立要件中之無法律
    上之原因舉證證明，惟依前開說明，原告仍須先舉證被告取
    得利益，係基於「侵害行為」而來。惟本件被告係持臺灣新
    北地方法院108年度司執字第71927號債權憑證正本為執行名
    義，聲請對債務人葉姍姍之財產為強制執行，經本院民事執
    行處以109年9月26日北院忠109司執庚字第105355號扣押命
    令，扣押葉姍姍統一證券集保帳戶內之系爭股票，嗣再以10
    9年11月2日北院忠109司執庚字第105355號函請臺銀綜合證
    券鳳山分公司代為拍賣系爭股票，臺銀綜合證券鳳山分公司
    賣出系爭股票後，扣除手續費、交易稅、作業費及匯費，淨
    得款為880,652元，嗣本院民事執行處以109年11月25日北院
    忠109司執庚字第105355號函知發給被告上開淨得款等情，
    業經本院依職權調閱109年度司執字第105355號卷宗核閱無
    訛，而前開統一證券集保帳戶之名義人確為葉姍姍乙節，為
    原告所不爭執，則被告經由系爭強制執行事件，拍賣系爭股
    票以受償，即難謂為侵害行為。
　⒉再者，原告雖主張系爭股票之股份葉姍姍僅有三分之一，其
    餘三分之二為原告所有，並提出匯款紀錄、原告與葉姍姍之
    通訊紀錄為證（見卷第49-50、77-81頁），惟匯款原因多元
    ，除原告主張出資由葉姍姍名義為股票買賣，而將己有資金
    存入葉姍姍之帳戶外，尚有贈與、借貸等原因，故匯款紀錄
    至多僅能證明金錢流向，而無法證明金錢往來之原因，原告
    迄至本案言詞辯論終結前，均未能提出積極證據證明匯款係
    為購買系爭股票之事實，自不得僅以匯款紀錄作為原告委託
    葉姍姍購買系爭股票之證明；再觀諸原告提出其與葉姍姍間
    通訊軟體對話紀錄，渠等僅係討論股票投資之成效，亦未提
    及原告有委託葉姍姍購買系爭股票之情事，是原告據此欲證
    明系爭股票為渠等出資云云，實難採信。原告既未能證明有
    出資購買系爭股票之事實，則其主張因系爭強制執行事件而
    受有損害，洵屬無據。
四、綜上所述，本件原告既未能證明系爭股票為其出資購得，則
    被告經由系爭強制執行事件之程序，拍賣系爭股票以滿足其
    債權，即非侵害行為，亦難認原告因此受有損害，則原告依
    據民法第179條規定，請求被告給付原告各293,551元及自起
    訴狀繕本送達翌日起至清償日止，按週年利率5%計算之利息
    ，為無理由，應予駁回。又原告之訴業經駁回，則其假執行
    之聲請亦失所附麗，應併予駁回。
五、本件事證已臻明確，兩造其餘攻擊、防禦方法及所援用之證
    據，經審酌後認與本件判決結果無影響，爰不逐一論列，併
    此敘明。
六、訴訟費用負擔之依據：民事訴訟法第78條。　　
中　　華　　民　　國　　111 　年　　7 　　月　　18　　日
                  民事第八庭    法　官  陳威帆　
以上正本係照原本作成。
如對本判決上訴，須於判決送達後20日內向本院提出上訴狀。如
委任律師提起上訴者，應一併繳納上訴審裁判費。
中　　華　　民　　國　　111 　年　　7 　　月　　18　　日
                                書記官　黃文芳